【裁判字號】    96,上易,228
【裁判日期】    990831
【裁判案由】    損害賠償
【裁判全文】
臺灣高等法院高雄分院民事判決         96年度上易字第228號
上  訴  人  甲○○
            丙○○
上列二人共同
訴訟代理人  余敏長律師
被 上 訴人  乙○○    住嘉義縣大林鎮西結里菜園88號
訴訟代理人  陳祖德律師
複 代 理人  黃偉欽律師
上列當事人間請求損害賠償事件，上訴人對於民國96年8 月10日
臺灣屏東地方法院95年度訴字第384 號第一審判決提起上訴，並
為訴之擴張，本院於民國99年8 月18日言詞辯論終結，判決如下
：
    主  文
原判決關於駁回上訴人後開第二項之訴部分，及訴訟費用之裁判
均廢棄。
被上訴人應給付上訴人新台幣伍拾玖萬玖仟伍佰零捌元，及自民
國九十六年十二月二十五日起至清償日止按週年利率百分之五計
算之利息。
其餘上訴及擴張之訴均駁回。
第一、二審（包括擴張之訴）訴訟費用，由被上訴人負擔五分之
二，餘由上訴人負擔。
上訴人假執行之聲請駁回。
    事實及理由
一、本件上訴人起訴主張：上訴人之被繼承人鍾爵章（民國76年
    1 月30日死亡）於71年11月間向訴外人陳春風及陳正義購買
    坐落屏東縣恆春鎮○○段137 之6 地號、面積38,797平方公
    尺土地（下稱分割前137 之6 地號土地），及同地段137 之
    9 地號、面積5,596 平方公尺土地（下稱系爭137 之9 地號
    土地），嗣分割前137 之6地 號土地於79年11月15日分割為
    同段137 之6 地號、面積37,159平方公尺土地（下稱分割後
    137 之6 地號土地），及同段137 之11地號、面積1,638 平
    方公尺土地（下稱系爭土地），因分割前137 之6 地號土地
    及系爭137 之9 地號土地（下稱系爭2 筆土地）均係農地，
    當時鍾爵章無自耕能力，不能登記為所有權人，乃輾轉經由
    訴外人張道熙、劉國清之介紹，將系爭2 筆土地借名登記在
    被上訴人名下，鍾爵章與被上訴人並約定，如上訴人甲○○
    取得自耕能力後，被上訴人應將系爭2 筆土地移轉登記為甲
    ○○所有。又甲○○於鍾爵章死亡後即76年7 月間取得自耕
    能力，屢次請求被上訴人依其與鍾爵章間之約定，將系爭2
    筆土地移轉登記為甲○○所有，均遭拒絕。上訴人為鍾爵章
    之繼承人，爰本於繼承及借名登記之法律關係，類推適用民
    法第549 條第1 項之規定，以本件起訴狀繕本之送達終止兩
    造間就系爭土地之借名登記契約，惟因被上訴人已於90年11
    月12日將系爭土地出售與訴外人詹楊鳳蘭，並於同年12月13
    日辦理所有權移轉登記完畢，是被上訴人已無法將系爭土地
    所有權移轉登記與上訴人所有，係屬給付不能，而系爭土地
    價值為新臺幣（下同）120 萬元（上訴本院後擴張為155 萬
    元），爰依債務不履行損害賠償請求權提起本件訴訟，請求
    上訴人賠償120 萬元等語。並聲明求為判決：(一)被上訴人應
    給付上訴人120 萬元，及自起訴狀繕本送達翌日起至清償日
    止按週年利率5%計算之利息。(二)願供擔保請准宣告假執行。
二、被上訴人則以：(一)系爭2 筆土地係被上訴人委任其妹婿劉國
    清，劉國清再委由鍾爵章代為向陳春風及陳正義購買，故陳
    春風及陳正義將系爭2 筆土地所有權移轉登記與被上訴人。
    (二)縱令系爭2 筆土地係鐘爵章所購買，再借名登記在被上訴
    人名下，然鐘爵章借名登記在被上訴人名下係為規避舊土地
    法第30條之強制規定，係屬脫法行為，依民法第71條之規定
    應屬無效，上訴人不能依據無效之法律行為，請求被上訴人
    賠償。又鍾爵章於76年1 月30日死亡，上開借名登記關係應
    於鍾爵章死亡時消滅，且上開借名登記契約係以甲○○取得
    自耕能力作為解除條件，而甲○○已於76年7 月間取得自耕
    能力，則上開借名登記關係亦於76年7 月間消滅，是兩造間
    就系爭土地之借名登記契約已於76年1 月30日或76年7 月間
    消滅，上訴人自上開時間起即可行使權利，卻遲至95年7 月
    24日始提起本件訴訟，應已罹於15年時效等語置辯。並答辯
    聲明求為判決：(一)上訴人之訴駁回。(二)如受不利之判決，願
    提供擔保請准宣告免為假執行。
三、原審為上訴人敗訴之判決，上訴人就部分敗訴不服，提起上
    訴，並於本院擴張聲明，上訴及擴張聲明求為判決: (一)原判
    決關於駁回上訴人請求120 萬元，及自擴張訴狀繕本送達翌
    日起至清償日止之利息部分廢棄。(二)被上訴人應給付上訴人
    155 萬元，及自擴張訴狀繕本送達翌日即96年12月25日起至
    清償日止按年息5%計算之利息。(三)上訴人願供擔保請准宣告
    假執行。被上訴人則答辯聲明求為判決: (一)上訴及擴張之訴
    均駁回。(二)第一、二審訴訟費用由上訴人負擔。(三)如受不利
    判決願供擔保，請准宣告免為假執行。（上訴人就其餘利息
    敗訴部分未聲明不服而告確定）。
四、兩造不爭執事項如下:
  (一)分割前137 之6 地號土地、面積38,797平方公尺，已於79年
    11月15日分割為分割後137 之6 地號土地、面積37,159平方
    公尺，及系爭土地、面積1,638 平方公尺。
  (二)關於系爭2 筆土地之買賣，係由鍾爵章與陳春風、陳正義簽
    訂買賣契約，陳春風、陳正義則於71年11月25日將系爭2 筆
    土地所有權移轉登記與被上訴人所有。被上訴人於90年12月
    13日將系爭土地出售與訴外人詹楊蘭鳳，並於90年12月13日
    辦理所有權移轉登記完畢。
  (三)鍾爵章於76年1月30日死亡，由上訴人繼承。
  (四)甲○○於76年7 月間取得自耕能力。
  (五)於71年間所核發之系爭2 筆土地所有權狀正本在上訴人持有
    中。
  (六)上訴人於94年間訴請被上訴人將分割後137 之6 地號土地及
    系爭137 之9 地號土地移轉登記為上訴人所有，經原審以94
    年度訴字第388 號判決上訴人勝訴，被上訴人不服提起上訴
    ，經本院於98年3 月24日以96年度重上字第18號判決駁回其
    上訴，被上訴人不服，提起上訴，業經最高法院於99年5 月
    27日以99年度台上字第951 號判決駁回被上訴人之上訴而告
    確定。
五、兩造爭執事項如下: (一)系爭土地係由鍾爵章或被上訴人向陳
    春風、陳正義買受？(二)如系爭土地係鍾爵章買受，鍾爵章是
    否與被上訴人就系爭土地成立借名登記契約？該借名登記契
    約是否屬脫法行為而無效？上開買賣契約是否不能之給付而
    無效？(三)如上開買賣契約及借名登記關係均有效存在，上訴
    人對被上訴人之債務不履行損害賠償請求權，是否已罹於15
    年時效？如尚未罹於時效，則上訴人得請求被上訴人賠償之
    金額為何？茲就此爭執點分述如下:
（一）關於「系爭土地係由鍾爵章或被上訴人向陳春風、陳正義
      買受？」、「如系爭土地係鍾爵章買受，鍾爵章是否與被
      上訴人就系爭土地成立借名登記契約？該借名登記契約是
      否屬脫法行為而無效？上開買賣契約是否不能之給付而無
      效？」、「如上開買賣契約及借名登記關係均有效存在，
      上訴人對被上訴人之債務不履行損害賠償請求權，是否已
      罹於15年時效？」等爭執點部分:
    1.按「為訴訟標的之法律關係，於確定之終局判決中已經裁
      判者，就該法律關係即有既判力，當事人雖僅於新訴訟用
      作攻擊防禦方法，法院亦不得為反於確定判決意旨之裁判
      。」，又「法院於確定判決理由中，就訴訟標的以外當事
      人主張之重要爭點，本於當事人辯論之結果，已為判斷時
      ，除有顯然違背法令之情形，或當事人已提出新訴訟資料
      ，足以推翻原判斷之情形外，應解為在同一當事人就與該
      重要爭點有關所提起之他訴訟，法院及當事人對該重要爭
      點之法律關係，皆不得任作相反之判斷或主張，以符民事
      訴訟上之誠信原則。」，有最高法院30年度上字第8 號判
      例及84年度台上字第2530號判決可資參照。
    2.查，上訴人於94年間訴請被上訴人將分割後137 之6 地號
      土地及系爭137 之9 地號土地移轉登記為上訴人所有，經
      原審以94年度訴字第388 號判決上訴人勝訴，被上訴人不
      服提起上訴，經本院於98年3 月24日以96年度重上字第18
      號判決駁回其上訴，被上訴人不服，提起上訴，業經最高
      法院於99年5 月27日以99年度台上字第951 號判決駁回被
      上訴人之上訴而告確定等情，為兩造所不爭執。又於上開
      確定判決已認定系爭土地係於79年11月15日分割自分割前
      137 之6 地號土地，並將「分割後137 之6 地號土地及系
      爭137 之9 地號土地係由鍾爵章或被上訴人向陳春風、陳
      正義買受？」、「如上開2 筆土地係鍾爵章買受，鍾爵章
      是否與被上訴人就上開2 筆土地成立信託登記契約或借名
      登記契約？該信託登記或借名登記契約是否屬脫法行為而
      無效？系爭買賣契約是否因不能之給付而無效？」、「如
      上開買賣契約及借名（或信託）登記關係均有效存在，上
      訴人對被上訴人就上開2 筆土地之移轉登記請求權，是否
      已罹於15年之時效期間？亦即，被上訴人與鍾爵章間之契
      約關係，是否以甲○○取得自耕能力為解除條件，或於鍾
      爵章死亡時契約關係消滅，上訴人即得請求土地所有權移
      轉登記，而起算請求權時效期間？」等列為爭執事項，審
      理結果認定上開2 筆土地係鍾爵章向陳春風、陳正義買受
      ，並借名登記在被上訴人名下，鍾爵章與被上訴就上開2
      筆土地成立借名登記契約，上開借名登記契約並未違反修
      正前土地法第30條之強制規定，仍屬有效，且鍾爵章與陳
      春風、陳正義間就上開2 筆土地所成立之買賣契約，因符
      合民法第246 條第1 項但書之規定，亦屬有效，另鍾爵章
      與被上訴人間之借名登記契約不因鍾爵章死亡而消滅，甲
      ○○雖於76年7 月間取得自耕能力證明，然甲○○取得自
      耕能力並非上開借名登記契約之解除條件，上訴人請求被
      上訴人移轉上開2 筆土地所有權之時效不能自鍾爵章死亡
      時，或甲○○於76年7 月間取得自耕能力時起算，上訴人
      之請求權尚未罹於15年時效等情，有民事判決書在卷可證
      。準此，上開確定判決就本件兩造間之重要爭點即(一)系爭
      土地係由鍾爵章或被上訴人向陳春風、陳正義買受？(二)如
      系爭土地係鍾爵章買受，鍾爵章是否與被上訴人就系爭土
      地成立借名登記契約？該借名登記契約是否屬脫法行為而
      無效？上開買賣契約是否不能之給付而無效？(三)如上開買
      賣契約及借名登記關係均有效存在，上訴人對被上訴人之
      債務不履行損害賠償請求權時效，是否自鍾爵章死亡時，
      或甲○○於76年7 月間取得自耕能力時起算？等，均已分
      別為判斷，上開確定判決之判斷既未違背法令，而被上訴
      人於本案又未提出新訴訟資料，足以推翻上開確定判決之
      認定，依上開判例及判決意旨，本院就上開確定判決意旨
      及所認定之重要爭點法律關係，皆不得任作相反之判斷或
      主張。又債務不履行損害賠償請求權之時效應自該請求權
      可行使時起算。查，上訴人係以本件起訴狀繕本送達被上
      訴人作為終止兩造間就系爭土地之借名登記契約，而其送
      達日期為95年9 月1 日，有送達回證在卷可證（見原審卷
      第37頁），則兩造間就系爭土地之借名登記契約於95年9
      月1 日始發生終止效力，終止後，上訴人始能對被上訴人
      請求損害賠償，故請求權應未罹於15年時效，從而被上訴
      人主張系爭2 筆土地係伊向陳春風及陳正義購買，縱令系
      爭2 筆土地係鐘爵章所購買後，再借名登記在被上訴人名
      下，然鐘爵章借名登記在被上訴人名下係為規避舊土地法
      第30條之強制規定，係屬脫法行為，依民法第71條之規定
      應屬無效，又鍾爵章於76年1 月30日死亡，上開借名登記
      關係應於鍾爵章死亡時消滅，且上開借名登記契約係以甲
      ○○取得自耕能力作為解除條件，而甲○○已於76年7 月
      間取得自耕能力，則上開借名登記關係亦於76年7 月間消
      滅，是兩造間之借名登記契約已於76年1 月30日或76年7
      月間消滅，上訴人自上開時間起即可行使權利，卻遲至95
      年7 月24日始提起本件訴訟，應已罹於15年時效云云，不
      足採信。
（二）上訴人得請求被上訴人賠償之金額為何？
    1.按「民法第226 條第1 項規定債務人嗣後不能所負之損害
      賠償責任，係採取完全賠償之原則，且屬『履行利益』之
      損害賠償責任，該損害賠償之目的在於填補債權人因之所
      生之損害，其應回復者並非『原有狀態』，而係『應有狀
      態』，應將損害事故發生後之變動狀況考慮在內。故給付
      標的物之價格當以債務人應為給付之時為準，債權人請求
      賠償時，債務人即有給付之義務，算定標的物價格時，應
      以起訴時之市價為準，債權人於起訴前已曾為請求者，以
      請求時之市價為準，此觀同法第213 條第1 項及第216 條
      規定自明。」（最高法院92年度台上字第829 號判決可資
      參照）。
    2.查，系爭土地係鍾爵章借名登記在被上訴人名下，已如前
      述，又鍾爵章已於76年1 月30日死亡，由上訴人繼承，而
      被上訴人於90年12月13日將系爭土地出售與訴外人詹楊蘭
      鳳，並於90年12月13日辦理所有權移轉登記完畢等情，為
      兩造所不爭執，自堪認屬實，是於上訴人以本件起訴狀繕
      本之送達終止兩造間就系爭土地之借名登記契約時，被上
      訴人已無法將系爭土地之所有權登記返還與上訴人，從而
      上訴人本於債務不履行損害賠償請求權請求被上訴人賠償
      ，應屬有據。
    3.次查，上訴人係以本件起訴狀繕本送達被上訴人作為終止
      兩造間就系爭土地之借名登記契約，而其送達日期為95年
      9 月1 日，有送達回證在卷可證（見原審卷第37頁），則
      兩造間就系爭土地之借名登記契約於95年9 月1 日始發生
      終止效力，終止後，上訴人始能對被上訴人請求損害賠償
      ，是依首揭說明，本件之損害金額應以借名登記契約終止
      時即95年9 月間之系爭土地市價為準，應堪認定。被上訴
      人主張賠償金額應以原審就系爭土地送請鑑價結果即337,
      428 元為準云云，惟原審所鑑定者係系爭土地在95年「11
      」月而非「9 」月之市價，是被上訴人之上開主開，不足
      採信。又上訴人主張以90年間被上訴人出售系爭土地時的
      公告現值，推估起訴時的市價為155 萬元云云，然未能舉
      證以實其說，亦無足取。另本院就系爭土地在95年9 月間
      之市價送請鑑價結果，認係599,508 元，有該鑑估報告書
      在卷可稽，從而上訴人請求被上訴人給付599,508 元，及
      自擴張訴狀繕本送達翌日即96年12月25日起至清償日止按
      年息5%計算之利息，應屬有據，逾此部分之請求，不予准
      許。
六、綜上所述，上訴人本於債務不履行損害賠償請求權，請求被
    上訴人給付599,508 元，及自擴張訴狀繕本送達翌日即96年
    12月25日起至清償日止按年息5%計算之利息，為有理由，應
    予准許。逾此所為請求，為無理由，應予駁回。又上訴人勝
    訴部分，因被上訴人之上訴利益未逾150 萬元，不得上訴最
    高法院而告確定，自無宣告假執行之必要。至於上訴人敗訴
    部分，其假執行之聲請失所附麗，應併予駁回。原審就上開
    應准許部分，為上訴人敗訴之判決，尚有未洽，上訴意旨求
    予廢棄改判，為有理由，爰由本院予以廢棄改判如主文第2
    項所示。至於上訴人之請求不應准許部分，原判決就其中60
    0,492 元（1,200,000 元－599,508 元=600,492元）為上訴
    人敗訴之判決，並駁回其假執行之聲請，經核於法並無不合
    ，上訴意旨就上開部分求予廢棄改判及擴張請求部分，均為
    無理由，應駁回其上訴及擴張之訴。
七、本件事證已臻明確，兩造其餘攻擊防禦方法於本件判決結果
    不生影響，故不再一一論述，併此明。
八、據上論結，本件上訴為一部有理由，一部無理由，擴張之訴
    為無理由，依民事訴訟法第450 條、第449 條第1 項、第79
    條、第85條第1 項前段，判決如主文。
中    華    民    國    99    年    8     月    31    日
                            民事第三庭
                                審判長法官  張國彬
                                法      官  吳登輝
                                法      官  鄭月霞
以上正本證明與原本無異。
本件不得上訴。
中    華    民    國    99    年    8     月    31    日
                                書  記  官  白  蘭

司法院資訊處製作；財團法人民間司法改革基金會備份。
